臺灣臺南地方法院民事判決　九十年度保險字第五號
　　原　　　告　甲○○
　　訴訟代理人　連炎昌律師
　　　　　　　　汪玉蓮律師
　　　　　　　　蔡碧仲律師
　　被　　　告　台灣人壽保險股份有限公司
　　法定代理人　林政道
　　訴訟代理人　蔡台英
　　　　　　　　石正德
右當事人間請求給付保險金事件，本院判決如左：
    主    文
訴訟費用由被告__負擔。
本判決於原告以新台幣███████元供擔保後，得假執行。
    事    實
甲、原告方面：
  一、聲明：
  （一）被告應給付原告新台幣（下同）一百五十萬元，及自起訴狀繕本送達翌日起
        至清償日止，按年利率百分之十計算之利息。
  （二）原告願提供現金為擔保，請准宣告假執行。
  二、陳述：
  （一）原告於民國八十八年十月二十一日以原告之夫林上圍為被保險人向被告公司
        投保「長樂終身壽險」（保單號碼：000－000000），保險金額為
        七十五萬元，而以原告為林上圍身故之受益人，有兩造簽立之人壽保險要保
        書與保險單為憑。嗣被保險人林上圍於八十九年四月十一日因主動脈剝離、
        敗血症病故，原告乃依保險契約規定，於八十九年四月間向被告公司申請被
        保險人身故保險金一百五十萬元，惟被告公司均未給付，並於八十九年六月
        下旬竟接獲被告公司來函略謂被保險人於投保前即已罹患「高血壓」疾病，
        而於投保當時對被告之書面詢問未據實告知，影響被告對危險之估計，故依
        保險法第六十四條之規定及保險單條款之約定，解除保險契約而拒絕理賠云
        云。
  （二）被保險人於八十七年五月間係因罹患「腎結石」疾病，致造成暫時性血壓昇
        高，於腎結石疾病經治療後，血壓隨之回復正常，嗣後亦未發生血壓上昇情
        事，故被保險人是因「腎結石」疾病而接受醫治療，並未曾因患「高血壓」
        疾病接受醫師治療或因之長期服藥治療。被告謂被保險人於投保前即已罹患
        「高血壓」疾病一語，與事實尚有不符：
  （三）且按訂立契約時，要保人對於保險人之書面詢問，固應據實說明。要保人故
        意隱匿，或因過失遺漏，或為不實之說明，足以變更或減少保險人對於危險
        之估計者，保險人得解除契約，其危險發生後亦同，保險法第六十四條定有
        明文。惟要保人或被保險人之據實義務說明義務，除必須為「書面」且「重
        大」外，須是要保人所知悉或應知悉者，學理上稱之為「知悉及應知悉」事
        項。換言之，要保人或被保險人據實說明義務之範圍，須「客觀上」屬重大
        事項，「主觀上」屬要保人所知或所應知者。蓋如責令要保人對於其所不知
        或無法得知，但客觀上確存在之事實，亦須負告知說明義務，雖較能符合本
        條所述之「對價平等原則」，但顯將要保人或被保險人視為無所不知的專家
        。同時，保險法亦屬私法之範疇，私法上對於當人之懲罰，原則上仍採可歸
        責之「過失原則」主義，即當事人非因過失或故意所為者，屬不可歸責。故
        於一般商業保險，要保人或被保險人違反據實告知義務，必須以該事項為要
        保人或被保險人所知悉或應知悉之事項為限，要保人或被保險人非因故意或
        過失而未將事實狀況告知保險人者，保險人不得主張解除契約。
  （四）本件被保險人於八十五年十二月二十五日曾向被告投保「長發還本終身壽險
        」，保險金額為一百萬元，於將滿三年之際，才再於八十八年十月二十一日
        繼續投保「長樂終身壽險」，而被保險人投保前並未罹患高血壓，蓋高血壓
        屬慢性疾病，需經長期藥物治療，而被保險人身體一向健康，整年未使用健
        保卡，並參加健保局抽獎，全無罹患「高血壓」疾病之情形。故被保險人於
        生前或投保前，顯然並不知悉亦無從知悉其本身是否罹患「高血壓」，則其
        於保險人之書面詢問事項，答稱未因高血壓方面疾病而診療等，並無任何故
        意或過失；保險人依保險法第六十四條之規定及保險單條款之約定，解除保
        險契約顯無理由，保險人並無解除契約之權，兩造契約關係仍然存在。
  （五）又被保險人發生急性主動脈剝離、敗血症病故，其死亡原因與「高血壓」並
        無因果關係存在，被告自不得解除契約，其所為解除契約之意思表示依法無
        效，被告自應給付保險金；
六按保險第六十四條第三項規定，保險人之解除契約權，自保險人知有解除之原因後
  ，經過一個月不行使而消滅。本件被保險人於八十九年四月間申請理賠，被告遲至
  八十九年六月十六日方始回函表示解除保險契約，爰聲請鈞院函查新興醫院（院址
  ：台南縣新營市○○路十號），被告係於何年何月何日派員前往該醫院查詢被保險
  人之病歷資料，俾查明被告之解除權是否已經過一個月除斥期間不行使而消滅。
七復按保險人應於要保人或被保險人交齊證明文件後，於約定期限內給付賠償金額，
  無約定期限者，應於接到通知後十五日給付之，保險人因可歸責於自己之事由致未
  在前項規定期限內為給付者，應給付遲延利息年利一分，保險法第三十四條有明文
  規定。本件原告於保險事故發生後即於八十九年四月間申請理賠，惟遭被告於八十
  九年六月十六日回函，拒不理賠保險金，有被告所寄發之台北郵局第九一四三號存
  證信函一份為證（原證三），則原告自得主張如起訴聲明所述之遲延利息。
八綜上所述，被告僅以被保險人因急性腎結石之就診記錄，率爾解約拒絕理賠，於法
  尚有未符，為此，狀請鈞院鑒核，賜判決如訴之聲明，以維權益。
為右列當事人間給付保險金事件聲請傳訊證人及補呈證物事：
一請准以傳訊證人林淑淵住台南縣鹽水鎮○○路五五巷二號
  待證事實：
  (一)系爭八十八年十月二十一日林上園為被保險人之長樂終身壽險契約是否為陳黎琴
    與林淑淵（經甲○○授權）在鹽水鎮公所訂立﹖
  (二)當時陳黎琴是否只問：被保險人最近有沒有生病住院，即自己在保管打勾﹖
二於林上園過世時剛好台北榮總之主治醫師不在，由其他醫師代為開立之診斷證明書
  有誤，柳營衛生所主任即根據錯誤之診斷證明開具第一份死亡證明書，惟事後原告
  上台北找主治醫師問林上園真正死因是否因高血壓引起，主治醫師稱不是由此馬偕
  醫院出具之診斷證明書病名寫「急性主動脈剝離症併左下肢動脈阻塞」及台北榮民
  總院出具診斷證明書載「Ａ型主動脈瘤剝離及敗血症」可稽（詳附件一）原告於是
  持該診斷證明書請求柳營衛生所主任開具正確之死亡證明書（詳附件，第二份死亡
  證明書，此份並非八十九年四月十二日開立）。
三故林上園並非因高血壓而死亡，本件危險之發生未基於要保人未說明之事實，依保
  險法第六十四條第一項但書規定，被告不得解除契約，應負賠償保險金之義務。
為右列當事人間請求給付保險金事件，聲請調查證據及更正事：
一
(一)請准以向新興醫院函查左列事項：
  據該醫院病歷所載，林上園於八十七年五月十日、八十七年五月十三日、八十七年
  五月二十四日及八十九年二月十三日至該醫院就診時，該醫院有無開降高血壓之藥
  物給林上園﹖
(二)1.按八十七年五月十日林上園因腎結石至右開醫院看診，該日並無開降高血壓之藥
    物供其服用；八十七年五月十三日係原告幫林上園拿藥，該次亦無開降高血壓的
    藥；八十七年五月十七日雖有開高血壓的藥，惟因林上園非因高血壓就診，故八
    十七年五月二十四日即無開降高血壓之藥。
  2.八十九年二月十三日林上園係因感冒就診，故該醫院亦無開立高降血壓之藥物。
二原告訴訟代理人於九十年五月十四日開庭時漏敘述八十七年五月十日及八十七年五
  月十三日亦無開立高血壓的藥物，請鈞院准以就右列事項向新興醫院函查，實感德
  便。
三另九十年四月二日狀第二點載：於林上園過世時剛好台北榮總之生治醫師不在，由
  其他醫師代為開立之「診斷證明書」有誤，柳營衛生所主任即根據錯誤之「診斷證
  明書」開具第一份死亡證明書。係：於林上園過世時剛好台北榮總之主治醫師不在
  ，由其他醫師代為開立之「病危出院證明書」有誤，柳營衛生所主任即根據錯誤之
  「病危出院證明書」開具第一份死亡證明書之誤，特此更正。
  ︵三︶證據：提出______
二、被告方面：
    被告未於言詞辯論期日到場，亦未提出準備書狀作何聲明或陳述。
    理    由
一、程序方面：
    本件被告經合法通知，未於言詞辯論期日到場，核無民事訴訟法第三百八十六條各
    款所列情形，爰依原告聲請，由其一造辯論而為判決。
二、得心證之理由：
  ︵一︶原告主張之事實，已據其提出與所述相符之________為證，原告之主張為可採
        信。
  ︵二︶原告據以提起本訴，請求______，即無不合，應予准許。
三、假執行之宣告：
    原告陳明願供擔保，聲請宣告假執行，核無不合，爰酌定相當擔保金額准許之。
四、結論：原告之訴為有理由，依民事訴訟法第三百八十五條第一項前段、第七十八條
    、第八十五條第二項，第三百九十條第二項，判決如主文。
中　　　華　　　民　　　國　　九十一　　年　　　三　　　月　　 十四　　 日
                                臺灣臺南地方法院民事第一庭
~B法　　　官　童來好
右為正本係照原本作成
如對本判決上訴，須於判決送達後廿日內向本院提出上訴狀
中　　　華　　　民　　　國　　九十一　　年　　　三　　　月　　 十四　　 日
~B法院書記官　林木村
